臺灣高等法院民事判決
109年度重上字第76號
上  訴  人  徐淑貞  
訴訟代理人  葉鞠萱律師
上  訴  人  徐靖桓  
訴訟代理人  蕭富山律師
            黃鈺如律師
上列當事人間請求塗銷所有權移轉登記事件，兩造對於中華民國
108年10月25日臺灣桃園地方法院107年度重訴字第12號第一審判
決及109年6月10日補充判決，各自提起上訴，徐淑貞並為訴之追
加，本院於110年2月2日言詞辯論終結，判決如下：
    主      文
原判決關於駁回甲○○後開第二項之訴部分，及訴訟費用之裁判均
廢棄。
乙○○應再給付新臺幣貳拾伍萬元，及自民國一零七年四月二十八
日起至清償日止，按週年利率百分之五計算之利息予兩造公同共
有。
甲○○其餘上訴、追加之訴及假執行之聲請均駁回。
乙○○上訴駁回。
第一、二審訴訟費用（含追加之訴部分），由乙○○負擔二十五分
之十七，餘由甲○○負擔。
    事實及理由
壹、程序方面：
    按第二審訴之變更或追加，非經他造同意不得為之，但請求
    之基礎事實同一者、擴張或減縮應受判決事項之聲明者，不
    在此限，民事訴訟法第446條第1項、第255條第1項第2款、
    第3款定有明文。本件上訴人甲○○於原審依繼承之法律關係
    及民法第184條、第179條規定，請求上訴人乙○○返還出售坐
    落桃園市○○區○○段000地號土地及其上門牌號碼桃園市○○區○
    ○路00○00號建物（下合稱系爭忠孝路不動產）之價金新臺幣
    （下同）3,400萬元本息予兩造公同共有。嗣於本院審理時
    主張系爭忠孝路不動產客觀價值至少為3,500萬元，及追加
    依民法第1146條第1項、被繼承人徐文村民國92年7月14日同
    意書（下稱同意書）、死因贈與、民法第406條、第216條等
    規定為請求權基礎，擴張其聲明請求金額為3,500萬元本息
    、及將原僅請求予兩造公同共有，追加請求再交付與甲○○單
    獨所有，並請求乙○○賠償系爭忠孝路不動產預期租賃收入之
    所失利益222萬元（見本院卷四第337至340頁）。經核甲○○
    上開追加，與其原請求之基礎事實同一，及所為擴張應受判
    決事項之聲明，均與前揭規定相符。依上說明，雖乙○○表示
    不同意，仍應予准許。
貳、實體方面：
一、甲○○主張：兩造之被繼承人徐文村於生前即92年7月14日簽
    立同意書，與伊訂立死因贈與契約，將系爭忠孝路不動產贈
    與伊，約定於徐文村死亡時發生效力。嗣100年間，徐文村
    因罹患肝癌，常昏迷致認知功能退化，無法自理生活，105
    年3月6日經診斷患有中度失智症，詎乙○○於同年6月8日趁徐
    文村身體極度虛弱意識不清、欠缺辨別事理能力，攜徐文村
    前往桃園○○○○○○○○○（下稱中壢戶政事務所）辦理「不限定
    用途」之印鑑證明（下稱系爭印鑑證明），再於同年7月29
    日，擅自將系爭忠孝路不動產出售予中正開發物業股份有限
    公司（下稱中正公司），並將買賣價金3,400萬元侵占入己
    。乙○○又於105年9月間持系爭印鑑證明，前往桃園市中壢地
    政事務所（下稱中壢地政事務所）及桃園市政府地方稅務局
    中壢分局（下稱桃園稅務局中壢分局），以徐文村於105年8
    月29日贈與為登記原因，填載土地登記申請書、土地所有權
    贈與移轉契約書、契稅申報書及建築改良物所有權贈與移轉
    契約書後，蓋印「徐文村」印鑑章於其上，申請將如附表編
    號1、2所示土地（下稱系爭成功段土地）移轉登記至乙○○名
    下，及將如附表編號3、4所示未辦理保存登記之建物（下稱
    系爭中華路建物，與系爭成功段土地合稱系爭中華路不動產
    ）之納稅義務人移轉登記予乙○○。惟乙○○上開出售系爭忠孝
    路不動產、辦理徐文村贈與系爭中華路不動產（與系爭忠孝
    路不動產合稱系爭2筆不動產）予乙○○之行為，均未經徐文
    村授權及同意，是系爭2筆不動產仍屬徐文村所有，而徐文
    村業於105年12月14日死亡（其配偶陳秋蓮已於105年3月30
    日死亡），其遺產尚未分割，應由兩造共同繼承即公同共有
    ，乙○○即應負返還之責。爰依繼承之法律關係、第184條第1
    項前段、第179條等規定選擇合併，請求為：⒈乙○○應返還3,
    400萬元及自107年4月24日民事準備理由二狀繕本送達翌日
    即107年4月28日（見原審卷三第106、107頁）起至清償日止
    ，加計週年利率百分之五之利息予兩造公同共有；⒉乙○○應
    將系爭成功段土地於105年8月29日以贈與為原因之所有權移
    轉登記塗銷；⒊乙○○應將系爭中華路建物之房屋稅籍，於105
    年8月29日以贈與為原因辦理納稅義務人變更登記予以塗銷
    ；⒋確認系爭中華路建物之事實上處分權為兩造公同共有。
    並聲請准供擔保後宣告假執行之判決。原審判決命乙○○給付
    甲○○3,375萬元（即扣除系爭忠孝路不動產前因出租他人所
    收取之押租金25萬元），及自107年4月28日起至清償日止，
    按週年利率百分之五計算之利息，併就命給付部分為准、免
    假執行之宣告，駁回甲○○其餘之訴及假執行之聲請。上訴聲
    明：⒈原判決關於駁回甲○○後開第⒉項之訴部分廢棄。⒉上廢
    棄部分：⑴乙○○應再返還25萬元，及自107年4月28日起至清
    償日止，按週年利率百分之五計算之利息予兩造公同共有。
    ⑵乙○○應將系爭成功段土地於105年8月29日以贈與為原因之
    所有權移轉登記塗銷。⑶乙○○應將系爭中華路建物之房屋稅
    籍，於105年8月29日以贈與為原因辦理納稅義務人變更登記
    予以塗銷。⑷確認系爭中華路建物之事實上處分權為兩造公
    同共有。追加聲明：⒈乙○○應再返還100萬元，及自109年2月
    19日上訴理由二暨答辯狀送達翌日起至清償日止，按週年利
    率百分之五計算之利息予兩造公同共有，並與原判決判命乙
    ○○應返還公同共有3,375萬及上訴聲明⒉⑴應再返還公同共有
    之25萬元（合計3,500萬元），由兩造共同給付予甲○○。⒉乙
    ○○應給付222萬元（系爭忠孝路不動產預期租賃收入之所失
    利益），及自109年2月19日上訴理由二暨答辯狀送達翌日起
    至清償日止，按週年利率百分之五計算之利息予兩造公同共
    有，並由兩造共同給付予甲○○。⒊第⒈、⒉項聲明部分，願供
    擔保請准宣告假執行。答辯聲明：對造上訴駁回。
二、乙○○則以：徐文村生前決意將系爭2筆不動產贈與伊，伊於1
    05年6月8日陪同徐文村赴中壢戶政事務所辦理系爭印鑑證明
    交予伊，並授權伊辦理系爭2筆不動產之出售及贈與事宜，
    當時徐文村精神狀態良好，具有辨別事理之能力，以上均係
    於其精神狀態正常下自由意志而為。惟因伊無力支付系爭2
    筆不動產過戶所需之贈與稅及增值稅，徐文村乃決定先出售
    系爭忠孝路不動產，再以賣得價金作為系爭中華路不動產過
    戶之稅款，剩餘之價金則贈與伊。而徐文村除將系爭印鑑證
    明、房產權狀等正本文件交予伊外，並於105年6月間先行親
    簽且以印鑑章蓋印授權書（下稱系爭授權書），授權伊辦理
    系爭忠孝路不動產出售事宜，惟系爭授權書當時未填寫不動
    產所在地及日期，至伊於同年7月29日與買受人中正公司簽
    約及辦理所有權移轉登記時，始由代書於系爭授權書上填載
    系爭忠孝路不動產所在地及授權日期。嗣伊取得出售系爭忠
    孝路不動產之價金3,400萬元，惟扣除徐文村於數年前收取
    該不動產出租他人之押租金25萬元、贈與稅278萬3,883元，
    且經國稅局核定該不動產之總額為2,783萬8,833元，伊實際
    取得僅2,194萬1,502元。嗣繳納稅金後，再依徐文村授權，
    於105年8月29日完成系爭成功段土地所有權移轉登記及系爭
    中華路建物之納稅義務人變更登記。是徐文村贈與系爭2筆
    不動產予伊，確係雙方之合意，非伊擅自所為。甲○○既未證
    明系爭授權書為伊偽造，又曾就此對伊提起侵占、偽造文書
    之告訴，分別經桃園地方檢察署（下稱桃園地檢）106年度
    偵字第14437號不起訴處分、及臺灣高等檢察署107年度上聲
    議字第3252號駁回其再議處分（下稱系爭偵案），可證徐文
    村授權伊處分系爭忠孝路不動產之事實。至甲○○所提同意書
    係偽造，其上見證人「徐陳秋蓮」之簽名非徐陳秋蓮親簽，
    亦屬無效，則其主張系爭忠孝路不動產前經徐文村以該同意
    書為死因贈與予其，顯非可採等語置辯。上訴聲明：㈠原判
    決不利乙○○部分廢棄。㈡上廢棄部分，甲○○於第一審之訴及
    假執行之聲請均駁回。答辯聲明：㈠對造上訴及追加之訴均
    駁回。㈡如受不利判決，願供擔保請准宣告免為假執行。
三、兩造不爭執事項（見本院卷一第229頁）：
  ㈠兩造均為徐文村之子女，而系爭2筆不動產原為徐文村所有，
    然於105年7月29日乙○○代理徐文村將系爭忠孝路不動產以3,
    400萬元出售予中正公司，並於105年8月25日完成所有權移
    轉登記。
  ㈡乙○○又於105年9月間，自行前往中壢地政事務所及桃園稅務
    局中壢分局，以徐文村於105年8月29日贈與為登記原因，填
    載土地登記申請書、土地所有權贈與移轉契約書、契稅申報
    書及建築改良物所有權贈與移轉契約書，並蓋印「徐文村」
    印鑑章於上開文書，申請將系爭成功段土地所有權移轉登記
    至乙○○名下，及將系爭中華路建物之納稅義務人移轉登記予
    乙○○。
  ㈢徐文村於105年12月14日死亡，其遺產尚未分割，兩造均為徐
    文村之繼承人。
四、本院之判斷：　
  ㈠按當事人主張有利於己之事實者，就其事實有舉證之責任。
    但法律別有規定，或依其情形顯失公平者，不在此限，民事
    訴訟法第277條定有明文。又依民法第184條第1項前段規定
    ，侵權行為之成立，須行為人因故意過失不法侵害他人權利
    ，亦即行為人須具備歸責性、違法性，並不法行為與損害間
    有因果關係，始能成立，且主張侵權行為損害賠償請求權之
    人，對於侵權行為之成立要件應負舉證責任（最高法院100
    年度台上字第1903號判決意旨參照）；而主張不當得利請求
    權存在之當事人，對於不當得利請求權之成立，應負舉證責
    任，即應證明他方係無法律上之原因而受利益，致其受有損
    害。如受利益人係因給付而得利時，所謂無法律上之原因，
    係指給付欠缺給付之目的。故主張該項不當得利請求權存在
    之當事人，應舉證證明該給付欠缺給付之目的（最高法院10
    3年度台上字第2198號判決意旨參照）。甲○○主張乙○○上開
    出售系爭忠孝路不動產、辦理徐文村贈與及移轉系爭中華路
    不動產所有權、納稅義務人予乙○○之行為，均未經徐文村授
    權及同意，是系爭2筆不動產仍屬徐文村所有，而徐文村業
    於105年12月14日死亡，其遺產尚未分割，應由兩造共同繼
    承即公同共有，依民法第184條第1項前段、第179條、第114
    6條第1項等規定，乙○○應負返還之責等語，為乙○○所否認，
    並抗辯徐文村生前決意將系爭2筆不動產贈與伊，而將系爭
    印鑑證明、房產權狀等正本文件交予伊，並於105年6月間以
    印鑑章蓋印系爭授權書，授權伊辦理系爭忠孝路不動產出售
    事宜；又於105年8月29日授權伊完成系爭成功段土地所有權
    移轉登記及系爭中華路建物之納稅義務人變更登記，是徐文
    村贈與系爭2筆不動產予伊，確係雙方之合意等語。依上說
    明，自應由甲○○就乙○○有侵害其繼承權之侵權行為、不當得
    利等要件負舉證之責。
　㈡甲○○無法證明徐文村未授權乙○○辦理贈與及移轉系爭中華路
    不動產所有權、納稅義務人予乙○○部分：
　⒈按私文書經本人或其代理人簽名、蓋章者推定為真正；依法
    律之規定，有使用文字之必要者，得不由本人自寫，但必須
    親自簽名；如有印章代簽名者，其蓋章與簽名生同等之效力
    ，民事訴訟法第358條第1項、民法第3條第1項、第2項分別
    定有明文。是簽名或蓋章，二者有其一，即足發生效力，不
    以同時簽名、蓋章為限（最高法院72年度台上字第474號、8
    7年度台上字第1322號判決意旨參照）。又私人之印章，由
    自己使用為常態，被人盜用為變態，主張變態事實之當事人
    ，自應就此印章被盜用之事實負舉證責任，且蓋章與簽名生
    同等之效力（最高法院96年度台上字第1616號判決意旨參照
    ）。
　⒉查，兩造均為徐文村之子女，而系爭中華路不動產原為徐文
    村所有，乙○○於105年9月間，自行前往中壢地政事務所及桃
    園稅務局中壢分局，以徐文村於105年8月29日贈與為登記原
    因，申請將系爭成功段土地所有權移轉登記至乙○○名下，及
    將系爭中華路建物之納稅義務人移轉登記予乙○○；而乙○○上
    開以贈與為登記原因，代理徐文村辦理系爭成功段土地所有
    權與系爭中華路建物之納稅義務人均移轉登記予其之土地所
    有權贈與移轉契約書、契稅申報書及建築改良物所有權贈與
    移轉契約書，其上所蓋用之徐文村印文與系爭印鑑證明相符
    ，為兩造所不爭，並有戶籍謄本、徐文村國稅局財產清單、
    系爭印鑑證明、辦理贈與系爭中華路不動產之土地登記申請
    書、土地所有權贈與移轉契約書、桃園稅務局中壢分局107
    年3月21日函送之契稅申報書及建築改良物所有權贈與移轉
    契約書等件影本附卷可憑（見原審卷一第11、12、16、38、
    49至52、299至304頁）。是甲○○既不爭執前揭土地登記申請
    書、土地所有權贈與移轉契約書、契稅申報書及建築改良物
    所有權贈與移轉契約書，其上均蓋有徐文村之印鑑章與該等
    印文之真正，惟仍主張徐文村未授權乙○○蓋用其印鑑章於該
    等文書，徐文村印鑑章係遭乙○○盜用等語，則依上說明，自
    應由甲○○就此一盜用之事實負舉證之責。
  ⒊甲○○主張徐文村因罹患肝癌及中度失智症，於105年6至8 月
    間，身體極度虛弱意識不清、欠缺辨別事理能力而無移轉財
    產之意思能力，故乙○○上開辦理徐文村贈與系爭中華路不動
    產予其之行為，未經徐文村授權及同意等語。惟：
　⑴按未滿七歲之未成年人及受監護宣告之人，無行為能力。無
    行為能力人之意思表示，無效；雖非無行為能力人，而其意
    思表示，係在無意識或精神錯亂中所為者亦同，此觀民法第
    13條第1項、第15條、第75條規定自明。上開規定旨在兼顧
    表意人權益及交易安全，即成年人如未受監護宣告，除有心
    神喪失、無意識或精神錯亂而達喪失意思能力程度之情形外
    ，所為之法律行為自屬有效（最高法院108年度台上字第 23
    56號判決意旨參照）。查徐文村於27年10月12日出生，有戶
    籍謄本可稽（見原審卷一第11頁），生前未受監護宣告之事
    實，為兩造所不爭，其於105年6月8日申請系爭印鑑證明及
    同年8月29日以贈與為登記原因移轉系爭成功段土地所有權
    與系爭中華路建物納稅義務人予乙○○時，自具有完全行為能
    力，則甲○○主張徐文村於此期間已因上開疾病而無移轉財產
    之意思能力等節，既為乙○○所否認，依上說明，亦應由甲○○
    就此負舉證之責。
  ⑵甲○○就其上開主張固提出臺大醫院104年3月6日門診病歷紀錄
    、衛生福利部桃園醫院（下稱桃園醫院）105年6月7日出院
    病歷摘要、桃園市政府社會局社會工作科監護（輔助）宣告
    調查訪視報告（下稱訪視報告）及長庚醫療財團法人桃園長
    庚紀念醫院（下稱長庚醫院）之精神鑑定報告書等件（見原
    審卷一第13、14、21至26、39至44、61至69、71至73頁）、
    證人廖怡雯於系爭偵案之證述。然查：
  ①臺大醫院104年3月6日門診病歷紀錄雖記載徐文村於當日就診
    之情形，惟系爭偵案偵查時，桃園地檢曾就徐文村自該日經
    診斷罹患中度失智症後，是否即無自理財產能力乙節函詢該
    院，經其函覆：「徐先生（即徐文村）於104年3月6日至本
    院神經科門診就診，主訴為兩年來記憶不佳、方向感不好，
    在家附近亦會迷路，當時之智能評估呈現CDR：2即中度失智
    ……徐先生僅有該次至本院就診後就未再回診，故當次之智能
    評估是否代表長期之狀態或有合併其他病因（如肝病）導致
    智能起伏，則無法確定。因徐先生於000年0月至10月間並未
    回診，故如前所述，本院無法確定其於該期間之智能狀態是
    否與104年當時之智能測驗結果相符，因此無法推測其於105
    年6月至10月期間是否有自理財產等能力」等語，有臺大醫
    院105年12月12日校附醫秘字第1050932901號函及所附病情
    查詢意見表可參（見桃園地檢105年度他字第7077號〈下稱70
    77號〉卷一第110至111頁），是上開門診病歷紀錄，顯不足
    據為認定徐文村於105年6月8日申請系爭印鑑證明及同年8月
    29日授權乙○○代理辦理贈與其系爭中華路不動產予乙○○時，
    有心神喪失、無意識或精神錯亂而達喪失意思能力程度之情
    形，致無法為處分其財產之意思表示。
  ②另依桃園醫院105年6月7日、105年8月14日出院病歷摘要之記
    載，雖可知徐文村於同年5月23日至該院肝膽腸胃科病房入
    住，並於同年6月2日進行肝臟腫瘤栓塞手術，至同年月7日
    出院，出院情況為改門診治療；嗣於105年7月28日再至上開
    病房入住，至同年8月14日出院，出院情況為改門診治療（
    見原審卷一第21至26、39至44頁）；而桃園醫院就上開105
    年6月7日出院病歷亦函覆：「……㈠說明第二事項：hyperammo
    nemia指血氨升高，血氨濃度過高會讓中樞神經系統（CNS）
    代謝紊亂，而產生肝性腦病變，肝性腦病變是一種複雜的神
    經性症候群，以經神及行為紊亂、人格改變為主要特徵，嚴
    重病歷會發生昏迷和死亡……會影響病人的精神狀況及意識狀
    ，病患有可能有時意識清楚有時不清楚……㈡說明第三事項：s
    uspected（疑似） acute infarction、leukoaraiosis之意
    義為MRI影像變化無法表示病人之狀況。腦白質疏鬆症（Leu
    koaraiosis)多種不同病因引起，如腦血管出問題，或中風
    與痴呆老化皆可能，不能表示病人精神狀況及意識狀態。㈢
    說明第四事項：病患有時神智清楚有時不清楚，是指問診時
    對答還清楚。㈣說明第五事項：肝腦病變有誘發因素，如：
    飲食中攝取過多蛋白質或便秘，腸胃道出血，感染，肝功能
    惡化。消除治療誘發因素，肝腦病變可改善。所以病患有時
    神智清楚有時不清楚。」等語（見原審卷三第46至47頁），
    則依上開出院病歷摘要之記載，徐文村固有血氨濃度升高情
    形，惟徐文村血氨情形105年5月24日為114.3，105年6月2日
    為235.8，同年6月6日為86.7（警示值150），明顯改善，又
    MRI影像變化無法表示病人之狀況，徐文村在與醫生對答陳
    述清楚，且消除治療誘發肝腦病變因素，則可改善等情，足
    見徐文村在住院期間固有上開情形，但情況改善，同意出院
    並由門診追蹤（…… Due to condition was improved,he wa
    s discharge today and kept OPD follow up）（見原審卷
    二第45頁），至於腦白質稀疏症僅為＂疑似＂（suspected）
    ，與醫師對答清楚，而肝腦病變可透過治療消除誘發因素，
    而可改善，方改門診治療，故該院於105年6月7日同意出院
    ，難認徐文村有於105年6月7日出院翌日即同年月8日辦理系
    爭印鑑證明，至同年8月29日由乙○○代理辦理贈與系爭中華
    路不動產予乙○○時，已喪失意思能力致無法為處分其財產之
    意思表示之情形。
  ③而訪視報告之需求評估固記載：「……評估相對人（即徐文村
    ）無法自謀生活及自我照顧，需旁人代為處理財務及照顧生
    活起居之需求……故再請鈞院參照醫療鑑定結果以評估監護或
    輔助宣告之需…」等語（見原審卷一第61至69頁）；嗣長庚
    醫院就徐文村監護宣告案件之鑑定報告雖認：「……結論：個
    案目前意識清楚，認知功能皆呈現部分障礙，致意思表示或
    受意思表示，或辨別其意思表示之效果之能力顯有不足；建
    議輔助宣告由指定之輔助人代為處理特定事物。鑑定結果：
    一、有精神障礙或其他心智缺陷-肝腦病變之瞻妄，二、障
    礙程度-為意思表示或辨識其意思表示效果之能力顯有不足…
    …」等詞（見原審卷一第71至73頁），惟上開出院病歷已無
    法證明徐文村於105年6月8日至同年8月29日間，有喪失意思
    能力致無法為處分其財產之意思表示之情形，業如前述，則
    上開訪視及精神鑑定係於105年8月29日後之同年10月17日、
    同年11月9日始進行，顯無從據以認定徐文村於105年6年8日
    至同年8月29日間之意識狀態。
　④至證人廖怡雯雖曾於系爭偵案中證稱：「（問：105年7月1 
    日續約後，租金如何支付？）乙○○部分沒有指定受款人是因
    為乙○○跟我說徐文村意識狀態不清，怕受款人指定徐文村，
    將來會發生問題，所以我開不記名支票。」等語（見7077號
    卷一第196頁），然證人廖怡雯上開證述係聽聞乙○○之傳述
    ，非其親身所見聞，自無從據為有利甲○○主張之認定。
  ⑶從而，依甲○○所提上開證據，無法證明徐文村於授權乙○○代
    理辦理贈與其系爭中華路不動產予乙○○時，已達喪失意思能
    力程度之情形，致無法為處分其財產之意思表示。而乙○○辦
    理贈與系爭中華路不動產之土地登記申請書、土地所有權贈
    與移轉契約書、契稅申報書及建築改良物所有權贈與移轉契
    約書等件，其上所蓋用徐文村之印鑑章及印文均為真正，已
    如前述；復參諸系爭偵案之承辦檢察官亦就系爭印鑑證明之
    辦理程序及情形函詢中壢戶政事務所，經其函覆：「……查戶
    政事務所辦理印鑑登記作業規定第6條規定：『申請印鑑登記
    應由當事人親自為之……』同法第7條規定：『申請印鑑登記應
    填具印鑑登記申請書及印鑑條，並繳驗國民身分證及印鑑章
    ，由受理申請之戶政事務所查核人別……』準此，徐君於105年
    6月8日申請印鑑變更登記暨證明核發在案。」等語（見7077
    號卷二第138、156頁），及曾為徐文村辦理保險契約之證人
    黃玉嬌於系爭偵案中證稱：「（提示他卷卷附之保險契約）
    是否知悉此保險？）我還有一點印象，當時是徐文村跟告訴
    人一起來台灣中小企銀內壢分行，我當時是櫃臺人員，我看
    到徐文村有存摺內有存款，就向二人推銷保險，當時徐文村
    意識狀況清楚，我就請他們去理專室簽訂保險契約。」、「
    （依照契約所載，該保險已於105年6月8日解約，解約當時
    你是否在場？）答：當時徐文村跟兒子一起來，徐文村意識
    狀況依然正常。」等語（見7077號卷一第193頁），可知徐
    文村係於105年6月8日親赴中壢戶政事務所辦理印鑑證明，
    經戶政人員查核人別、確認辦理印鑑證明之真意後，始核發
    系爭印鑑證明，且於同日赴銀行辦理保險解約時之意識清楚
    等節。綜此，堪認乙○○抗辯徐文村確有於105年8月29日授權
    其以贈與為登記原因，辦理系爭成功段土地所有權移轉登記
    及系爭中華路建物之納稅義務人變更登記為其等語，可以採
    信。惟按繼承人在繼承開始前二年內，從被繼承人受有財產
    之贈與者，該財產視為其『所得』遺產，為民法第1148條之1
    所規定，徐文村係於105年12月14日死亡，乙○○於徐文村死
    亡2年內即同年8月29日受有系爭中華路不動產之贈與，依上
    說明，系爭中華路不動產視為其所得遺產，併此敘明。
　⒋甲○○又主張乙○○迄未證明徐文村於授權乙○○處分系爭2筆不動
    產時之意識狀況清楚；系爭印鑑證明為「不限定用途」，顯
    見乙○○係用其他藉口騙取徐文村所申請云云。查，徐文村於
    105年6月8日親至中壢戶政事務所辦理系爭印鑑證明，及台
    灣中小企銀內壢分行辦理保險解約，而徐文村105年6月7日
    出院病歷不足證明其於同年6月8日至同年8月29日間，有喪
    失意思能力致無法為處分其財產之意思表示之情形，均如前
    述，甲○○主張徐文村於授權乙○○辦理系爭中華路不動產贈與
    時已無移轉財產之意思表示能力乙節，應由甲○○負舉證之責
    ，而甲○○所舉證無法證明；系爭印鑑證明為「不限定用途」
    ，徵諸徐文村別無其他需使用印鑑證明之情形，而甲○○復無
    證明乙○○有何其他藉口騙取之情，其此部分主張，均無足採
    。
　⒌甲○○復主張縱認徐文村欲贈與系爭中華路不動產予乙○○，然
    乙○○雙方代理之行為不生效力，且徐文村業於105年10月15
    日向其表明無贈與乙○○系爭中華路不動產之意思云云，並提
    出其當日所為之錄影光碟及譯文（見本院卷四第167至169頁
    ）。按民法第106條禁止雙方代理之規定，旨在保護本人之
    利益，並非強行規定，代理人如事先經本人許諾，即得為雙
    方代理之法律行為，此觀該條前段規定自明（最高法院98年
    度台上字第1650號裁判意旨參照）。查乙○○係經徐文村事前
    授權以贈與為登記原因，辦理系爭成功段土地所有權移轉登
    記及系爭中華路建物之納稅義務人變更登記為其等情，已如
    前述，則乙○○所為代理徐文村之贈與及移轉上開不動產所有
    權、納稅義務人變更登記等行為，自屬有效。另觀諸甲○○所
    提105年10月15日之錄影光碟及譯文，該等錄影檔案均僅為
    片段，其譯文對話係由甲○○以提問方式引導徐文村回答，非
    由徐文村自行對上開贈與事宜之始末連續陳述，無從據以判
    定徐文村係出於真意而為上開譯文之回答內容，自不足為有
    利甲○○主張之認定。甲○○此部分主張亦非可取。
　㈢甲○○無法證明徐文村未授權乙○○出售系爭忠孝路不動產部分
    ：
　⒈查，系爭忠孝路不動產原為兩造之父徐文村所有，乙○○於105
    年7月29日代理徐文村將系爭忠孝路不動產出售予中正公司
    ，並於105年8月25日完成所有權移轉登記，而乙○○上開代理
    徐文村出售系爭忠孝路不動產之系爭授權書、不動產買賣合
    約書、土地登記申請書、土地所有權買賣移轉契約書，其上
    所蓋用之徐文村印文與系爭印鑑證明相符，為兩造所不爭，
    並有系爭印鑑證明、出售系爭忠孝路不動產之系爭授權書、
    不動產買賣合約書、土地登記申請書、土地所有權買賣移轉
    契約書等件影本附卷可憑（見原審卷一第38、45至48、195
    至199頁）。是甲○○既不爭執出售系爭忠孝路不動產之系爭
    授權書、不動產買賣合約書、土地登記申請書、土地所有權
    買賣移轉契約書，其上均蓋有徐文村之印鑑章與該等印文之
    真正，惟仍主張徐文村未授權乙○○蓋用其印鑑章於該等文書
    ，徐文村印鑑章係遭乙○○盜用等語，則依上說明，自應由甲
    ○○就此一盜用之事實負舉證之責。
  ⒉甲○○主張徐文村於105年6至8月間，因上述疾病而意識不清、
    欠缺辨別事理能力而無移轉財產之意思能力，故乙○○於105
    年7月29日出售系爭忠孝路不動產未經徐文村授權及同意云
    云。惟查，徐文村於105年6月8日親至中壢戶政事務所辦理
    系爭印鑑證明，及台灣中小企銀內壢分行辦理保險解約，且
    甲○○無法證明徐文村於同年6月8日至同年8月29日間，有喪
    失意思能力致無法為處分其財產之意思表示之情形，均如前
    述；而乙○○於105年7月29日代理徐文村出售系爭忠孝路不動
    產之系爭授權書、買賣合約書、土地登記申請書、土地所有
    權買賣移轉契約書，其上所蓋用徐文村之印鑑章及印文均為
    真正，亦如前述，綜此，堪認乙○○抗辯徐文村確有於105年6
    月間以印鑑章蓋印系爭授權書，授權其辦理系爭忠孝路不動
    產出售事宜等語，可以採信。
　⒊甲○○又主張系爭授權書未記載處分標的及日期，無法證明乙○
    ○已獲徐文村之授權；況徐文村已書立同意書將系爭忠孝路
    不動產贈與其，自無可能再授權乙○○將之出售云云，並提出
    同意書（見原審卷一第17頁）。查，系爭授權書上文字本得
    不由本人自寫，雖未記載處分標的及日期，既經蓋用徐文村
    之印鑑章，即推定為真正，而徐文村復授權乙○○以贈與為登
    記原因，辦理系爭成功段土地所有權移轉登記及系爭中華路
    建物之納稅義務人變更登記，且徐文村名下之不動產僅有系
    爭2筆不動產等情，均如前述，則徐文村除系爭忠孝東路不
    動產，別無其他不動產可資授權出售，足徵徐文村真意所欲
    授權乙○○出售之不動產乃系爭忠孝路不動產，是系爭授權書
    縱未記載處分標的及日期，亦可證乙○○已獲徐文村之授權。
    再依民法第408條第1項規定：「贈與物之權利未移轉前，贈
    與人得撤銷其贈與。其一部已移轉者，得就其未移轉之部分
    撤銷之。」可知贈與契約僅屬債權契約，在贈與人實際履行
    前，仍得將贈與物另為處分，是徐文村雖曾書立同意書將系
    爭忠孝路不動產以死因贈與予甲○○，惟如前述，徐文村生前
    已授權乙○○出售系爭忠孝路不動產，該同意書自無法據為有
    利甲○○主張之認定。甲○○上開主張均不足採。
  ㈣乙○○無法證明徐文村贈與其出售系爭忠孝路不動產之價金：
　⒈按當事人就其提出之事實，應為真實及完全之陳述，對於其
    請求及抗辯所依據之原因事實，應為具體之陳述，以保護當
    事人之真正權利及維持國家之法律秩序，此觀民事訴訟法第
    195條第1項規定及其修正理由、第266條第1項第3款、第2項
    第2款及第3項規定自明。又主張不當得利請求權存在之當事
    人，對於該請求權之成立，應負舉證責任，即應證明他造係
    無法律上之原因而受利益，致其受有損害。如受利益人係因
    給付而得利時，所謂無法律上之原因，係指給付欠缺給付之
    目的。惟此一消極事實本質上難以直接證明，因此，倘主張
    權利者對於他造受利益，致其受有損害之事實已為證明，他
    造就其所抗辯之原因事實，除有正當事由外，應為真實、完
    全及具體之陳述，以供主張權利者得據以反駁，俾法院憑以
    判斷他造受利益是否為無法律上原因。換言之，他造抗辯並
    為真實、完全及具體陳述後，仍應由主張權利者舉證證明他
    造所抗辯之原因事實為不實，始盡其舉證責任。倘他造抗辯
    之原因事實，前後矛盾不一，且不符合經驗法則，自難認其
    已盡真實、完全及具體之陳述義務。此時，法院得依全辯論
    意旨及調查證據之結果，並本諸他造未盡上述陳述義務之間
    接事實，依不違背經驗法則之自由心證，認定原告就關於給
    付係欠缺給付目的之事實已盡證明責任（最高法院107年度
    台上字第1196號判決意旨參照）。本件甲○○主張系爭忠孝路
    不動產原為徐文村所有，徐文村授權乙○○出售系爭忠孝路不
    動產之價金3,400萬元全數由乙○○收受，乙○○受有此價金之
    利益，致徐文村無法取得上開價金，而徐文村就此所具之不
    當得利請求權應由伊與乙○○共同繼承等情，為乙○○所不爭執
    ，堪認甲○○就乙○○受利益，致其受有損害之事實已為證明，
    乙○○就其所抗辯之原因事實，除有正當事由外，應為真實、
    完全及具體之陳述，以供甲○○得據以反駁，俾法院憑以判斷
    其受利益是否為無法律上原因。乙○○抗辯徐文村贈與其出售
    系爭忠孝路不動產之價金乙節，無非以證人丙○○之證述為說
    明，惟查：
　⑴依丙○○證述：「（你在刑事偵查中證稱徐文村要將房子留給
    小孩和孫子〈106年度偵字第14437號卷二第150頁〉，這大概
    是在什麼時候？）應該是在阿姨告別式後沒多久的事，阿姨
    指的是徐陳秋蓮。」、「（……你當時是用國語還是台語講？
    如何講？）應該是用台語說子孫的意思。」、「（你在刑事
    偵查中為何說：告訴人沒有小孩，所以我合理推斷徐文村是
    要將房地留給被告？）姨丈是一個很傳統的台灣人，當時觀
    念是重男輕女，所謂的子孫應該是指男方，且當時表姐有去
    找姨丈想要分財產，還翻桌，造成姨丈心情非常不好，所以
    我去的時候他告訴我財產要留給子孫（台語），因為姨丈是
    台灣人，所以一般我們聊天都是以台語來聊天。」等語（見
    本院卷一第452至453頁），可知徐文村均無向丙○○提及要將
    出售系爭忠孝路不動產之價金贈予乙○○之相關事宜，而徐文
    村提及要將財產留給子孫，亦未指明係乙○○或何人，是上開
    證述顯無法據以說明徐文村確有將系爭忠孝路不動產價金贈
    與乙○○之意。
  ⑵乙○○又抗辯系爭忠孝路不動產係由徐文村授權伊出售，自足
    證徐文村確有將上開價金贈與其之意；且甲○○曾就此對伊提
    起侵占、偽造文書之告訴，亦經系爭偵案為不起訴處分確定
    云云，並提出桃園地檢106年度偵字第14437號不起訴處分書
    （見原審卷一第333至338頁）。查，系爭忠孝路不動產固係
    由徐文村授權乙○○出售，惟出售價金高達3,400萬元，而徐
    文村之子女除乙○○外，尚有甲○○，衡諸經驗法則，徐文村如
    係將上開價金全數贈與乙○○一人，自無全然未出具任何書面
    字據交乙○○收執，以杜日後爭議，且系爭授權書全文均未提
    及上開價金係要贈與乙○○，是僅以徐文村授權乙○○出售系爭
    忠孝路不動產乙事，尚不足說明徐文村確有將出售之價金贈
    與乙○○之意思表示；至該不起訴處分內容係就甲○○告訴乙○○
    盜賣系爭忠孝路不動產乙節為認定，且僅認定乙○○既可提出
    系爭授權書，徐文村又係在意識狀況正常之情形下親自申請
    印鑑證明，自難逕認乙○○係未經徐文村授權而出售系爭忠孝
    路不動產等情，全無論斷上開價金是否經徐文村贈與乙○○乙
    事，顯無從據為有利乙○○之說明。
　⒉從而，乙○○就其抗辯取得上開價金之原因為與徐文村間之贈
    與契約乙節，所為上開說明難認已盡真實、完全及具體之陳
    述義務，復未符經驗法則等情，均如前述，揆諸上開說明，
    本院自得依本件全辯論意旨及調查證據之結果，並本諸乙○○
    未盡上述陳述義務之間接事實，依不違背經驗法則之自由心
    證，認定甲○○就乙○○受有上開價金係欠缺給付目的之事實，
    已盡證明責任，則甲○○主張乙○○係無法律上原因而獲有上開
    價金之利益，並致徐文村因此受有損害等語，即屬可採。
  ㈤甲○○請求乙○○返還3,400萬元予兩造公同共有為有理由，逾此
    即屬無據：
  ⒈甲○○請求乙○○返還3,400萬元予兩造公同共有部分：
　⑴按繼承人自繼承開始時，除本法另有規定外，承受被繼承人
    財產上之一切權利、義務；繼承人有數人時，在分割遺產前
    ，各繼承人對於遺產全部為公同共有；繼承權被侵害者，被
    害人或其法定代理人得請求回復之，民法第1148條第1項前
    段、第1151條、第1146條第1項定有明文。而各共有人對於
    第三人，得就共有物之全部為本於所有權之請求。但回復共
    有物之請求，僅得為共有人全體之利益為之。此規定於公同
    共有準用之。民法第828條第2項、第821條亦有明定。又無
    法律上之原因而受利益，致他人受損害者，應返還其利益；
    雖有法律上之原因，而其後已不存在者，亦同，同法第179
    條亦有規定。查，甲○○主張出售系爭忠孝路不動產之價金3,
    400萬元全數由乙○○收受，乙○○無法律上原因而獲有此價金
    之利益，並致徐文村受有損害等情，係屬可採，已如前述，
    徐文村自得依不當得利之法律關係，請求乙○○返還所受領之
    上開價金3,400萬元，然徐文村已於105年12月14日過世，兩
    造為徐文村之全體繼承人，其遺產尚未分割，復為乙○○所不
    爭執，則徐文村死亡時，徐文村對乙○○之不當得利返還請求
    權，即為兩造繼承而公同共有，而乙○○受有上開價金之利益
    ，甲○○得請求回復之，是甲○○依上開繼承、不當得利之法律
    關係，請求乙○○返還3,400萬元予兩造公同共有為有理由。
    而依上說明，回復共有物之請求，僅得為共有人全體之利益
    為之，是甲○○主張此部分價金應再交由其單獨受領云云，即
    屬無據，不能准許。
　⑵乙○○雖抗辯上開價金應扣除押租金25萬元、贈與稅278萬3,88
    3元，且經國稅局核定伊受贈系爭忠孝路不動產之總額為2,7
    83萬8,833元，故伊實際取得之金額為2,194萬1,502元云云
    。惟甲○○依上開繼承、不當得利之法律關係，請求乙○○返還
    3,400萬元予兩造公同共有為有理由，而乙○○於徐文村死亡2
    年內受有系爭中華路不動產之贈與，系爭中華路不動產視為
    其所得遺產等情，均如前述，故前述押租金、贈與稅及乙○○
    經核定受贈之金額為何，乃屬兩造將來分割遺產時是否應由
    遺產中支付及扣除之範疇，非本件所得審究，是乙○○此部分
    抗辯，洵屬無據。
  ⒉甲○○請求乙○○應將105年8月29日以贈與為原因之系爭成功段
    土地所有權移轉登記及系爭中華路建物納稅義務人變更登記
    予以塗銷，並確認系爭中華路建物之事實上處分權為兩造公
    同共有部分：
　　甲○○主張乙○○未得徐文村授權即辦理系爭中華路不動產之贈
    與事宜，核屬侵權行為，爰依民法第184條、第1146條第1項
    等規定，請求：⑴乙○○應將系爭成功段土地於105年8月29日
    以贈與為原因之所有權移轉登記塗銷。⑵乙○○應將系爭中華
    路建物之房屋稅籍，於105年8月29日以贈與為原因辦理納稅
    義務人變更登記予以塗銷。⑶確認系爭中華路建物之事實上
    處分權為兩造公同共有云云。查，徐文村確有授權乙○○以贈
    與為登記原因，辦理系爭成功段土地所有權移轉登記予乙○○
    暨系爭中華路建物之納稅義務人變更登記為乙○○等情，已詳
    為前述，是乙○○乃有權處分系爭中華路不動產，自不構成侵
    權行為，即乙○○已自徐文村受贈系爭中華路不動產而成為系
    爭成功段土地之所有權人及系爭中華路建物之納稅義務人，
    從而，甲○○所為上開請求，均屬無據，不能准許。
　⒊甲○○請求乙○○應再返還100萬元本息及應給付系爭忠孝路不動
    產預期租賃收入之所失利益222萬元本息予兩造公同共有，
    再由兩造共同給付予甲○○部分：
　　甲○○主張乙○○未得徐文村授權即出售系爭忠孝路不動產，核
    屬侵權行為，而系爭忠孝路不動產由乙○○盜賣時之客觀價值
    至少3,500萬元，且該不動產原可繼續有租金收益每月至少6
    萬元，自徐文村死亡後即106年1月起至109年2月止，共計37
    個月為222萬元為所失利益，爰依民法第184條、第1146條第
    1項、同意書、死因贈與、民法第406條、第216條等規定，
    請求乙○○應再返還100萬元本息及應給付系爭忠孝路不動產
    預期租賃收入之所失利益222萬元本息予兩造公同共有，再
    由兩造共同給付予甲○○云云。查，徐文村確有授權乙○○辦理
    系爭忠孝路不動產出售事宜，徐文村書立同意書所為之贈與
    僅屬債權契約，在實際履行前，徐文村仍可將系爭忠孝路不
    動產另為處分等情，已詳為前述，是乙○○乃有權出售系爭忠
    孝路不動產，自不構成侵權行為，則甲○○此部分請求，亦屬
    無據，不能准許。
  ⒋綜上，甲○○依上開繼承、不當得利之法律關係，請求乙○○返
    還3,400萬元予兩造公同共有為有理由，逾此範圍之請求，
    均屬無據，應予駁回。
  ㈥末按給付有確定期限者，債務人自期限屆滿時起，負遲延責
    任。給付無確定期限者，債務人於債權人得請求給付時，經
    其催告而未為給付，自受催告時起，負遲延責任。其經債權
    人起訴而送達訴狀，或依督促程式送達支付命令，或為其他
    相類之行為者，與催告有同一之效力。民法第229條第1項及
    第2項定有明文。遲延之債務，以支付金錢為標的者，債權
    人得請求依法定利率計算之遲延利息。但約定利率較高者，
    仍從其約定利率。應付利息之債務，其利率未經約定，亦無
    法律可據者，週年利率為百分之五，民法第233條第1項、第
    203條亦有明文。本件甲○○上開不當得利請求之給付無確定
    期限，經甲○○起訴而送達訴狀，乙○○迄未給付，當應負遲延
    責任；又甲○○之民事準備理由㈡狀係於107年4月27日送達乙○
    ○（見原審卷三第107、108頁），則甲○○請求乙○○給付自翌
    日即107年4月28日起至清償日止，按週年利率百分之五計算
    之法定遲延利息，亦屬有據。
五、綜上所述，甲○○依民法第1151條、第828條第2項準用第821
    條、第179條及追加同法第1146條第1項等規定，請求乙○○給
    付3,400萬元，及自107年4月28日起至清償日止，按週年利
    率百分之五計算之利息部分，為有理由，應予准許；逾此部
    分之請求，為無理由，不應准許。上開應准許之部分，原審
    就其中25萬元本息，為甲○○敗訴之判決，尚有未合，甲○○指
    摘原判決此部分不當，求為廢棄，為有理由，爰由本院改判
    如主文第2項所示。至於上開其餘應准許之部分，原審為甲○
    ○勝訴之判決，並分別諭知兩造供擔保後，得、免假執行；
    及不應准許部分，原審為甲○○敗訴之判決，均無不合，乙○○
    之上訴、甲○○之其餘上訴，均無理由，應予駁回。另甲○○其
    餘追加之訴，亦均無理由，應予駁回；該部分假執行之聲請
    失所附麗，併予駁回。
六、本件事證已臻明確，兩造其餘之攻擊或防禦方法及所用之證
    據，經本院斟酌後，認為均不足以影響本判決之結果，爰不
    逐一論列，附此敘明。
七、據上論結，本件甲○○之上訴及追加之訴均為一部有理由、一
    部無理由；乙○○之上訴為無理由，依民事訴訟法第450條、
    第449條第1項、第79條，判決如主文。
中　　華　　民　　國　　110 　年　　2 　　月　　25　　日
                    民事第一庭   
                        審判長法  官 吳光釗
                              法  官 江春瑩
                              法  官 游悅晨
正本係照原本作成。
如不服本判決，應於收受送達後20日內向本院提出上訴書狀，其
未表明上訴理由者，應於提出上訴後20日內向本院補提理由書狀
（均須按他造當事人之人數附繕本）上訴時應提出委任律師或具
有律師資格之人之委任狀；委任有律師資格者，另應附具律師資
格證書及釋明委任人與受任人有民事訴訟法第466 條之1第1項但
書或第2項所定關係之釋明文書影本。如委任律師提起上訴者，
應一併繳納上訴審裁判費。
中　　華　　民　　國　　110 　年　　2 　　月　　26　　日
    　　　　　　　　　　　　　書記官 王詩涵
　　　　　　　　　　　　　　　　　　　　　　　　　
附表：
編號 不動產標示 面積 權利範圍 備註 1 桃園市○○區○○段000地號土地 5074平方公尺 000000000/ 00000000000  2 桃園市○○區○○段000地號土地 273平方公尺 000000000/ 0000000000  3 門牌號碼桃園市○○區○○街00號建物 111.3平方公尺 全部 稅籍編號Z00000000000號 4 門牌號碼桃園市○○區○○路0段000號建物 346.1平方公尺 全部 稅籍編號Z00000000000號